臺灣高等法院刑事判決　　　　　　　　　九十一年度上更（一）字第七九七號
　　上　訴　人
　　即　被　告　甲○○　男　民.
　　選任辯護人　郭豊文律師
右上訴人，因違反山坡地保育利用條例案件，不服臺灣台北地方法院八十八年度易字
第二一五七號中華民國八十九年二月一日第一審判決（起訴案號：臺灣台北地方法院
檢察署八十八年度偵字第五七０二號）提起上訴，經判決後，由最高法院發回更審，
本院判決如左：
    主      文
上訴駁回。
    事      實
一、甲○○明知台北縣石碇鄉○○○○段小粗坑小段七六—一三地號之土地，業經行
    政院於民國（下同）六十八年十一月二十一日以台六八經字第一一七０一號函核
    定，經台灣省政府於六十九年二月六日以府農山字第一二０一六六號函公告劃定
    為山坡地保育利用條例所規範之山坡地，亦明知上開山坡地之所有權人為中華民
    國，且屬國有林地，其管理權人為台灣省政府農林廳林務局，未經上開所有權人
    或管理權人許可不得在其內擅自占用，乃欲興建寺廟供信徒膜拜，竟意圖為自己
    不法之利益，未經前開土地之所有權人或管理權人同意，自七十八年間委請不知
    情之成年民眾、信徒，於上開山坡地（亦屬林地）內，擅自興建如附圖所示面積
    ０．０六二三公頃之工作物「佛光寺」，至八十七年八月建造完成而占用之。嗣
    於八十八年一月八日經台北縣政府據報至現場會勘後，始悉上情。
二、案經台北縣政府函送台灣臺北地方法院檢察署檢察官偵查起訴。
    理      由
一、訊據上訴人即被告甲○○固承認確在前開土地上，經由不知情之民眾、信徒協助
    興建如附圖所示之工作物「佛光寺」等情屬實，惟辯稱曾經地主同意始占用上開
    土地，且伊不知行為違法以及佛光寺於七十五、六年間興建完成，追訴權時效已
    完成云云。
二、惟查：
  (一)被告甲○○如何未經許可，於七十八年間，委請不知情之成年民眾、信徒，在上
    開台北縣石碇鄉○○○○段小粗坑小段七六—一三地號之土地上，興建如附圖所
    示之工作物「佛光寺」，及其事先已知情上開工作物坐落所在土地係屬「國有林
    地」等情，已據其於偵審中承認不諱。而被告為興建前述工作物「佛光寺」而占
    用之土地其坐落所在及面積，並經檢察官及原審二度囑由台北縣新店地政事務所
    測量人員測繪清楚，有該所八十八年五月十二日八八北縣店地二字第０五六００
    號函、八十八年九月十七日八八北縣地二字第一一九四二號函及各所附實測複丈
    成果圖在卷足佐。茲上開工作物「佛光寺」坐落所在之土地，係屬國有（公有）
    ，管理權人為臺灣省政府農林廳林務局，此有上開土地之登記簿謄本在卷足佐，
    復經台北縣政府來函敘明清楚，有該府八十八年六月二十八日八八北府農六字第
    二三九二八九號函、同年八月十二日八八北府農六字第三０六六七四號函、同年
    十二月十六日八八北府農二字第四七七七九五號函等在卷足參，足見前開土地並
    無私人所有之土地，何況考之前述台北縣政府以八十八年十二月十六日八八北府
    農二字第四七七七九五號函內已經敘明前開房屋「迄未核發許可」，而被告於檢
    訊也不否認其所為舉止均未經申請核准（見台灣台北地方法院檢察署八十八年度
    偵字第五七○二號偵查卷第二十六頁），可見被告所辯：其占用土地興建「佛光
    寺」一節曾得地主同意並舉同意書為證云云，無非避就之詞，不足採信。
  (二)次查，被告占用而興建工作物「佛光寺」所在之土地係在石碇鄉境內，而石碇鄉
    全境已經行政院於六十八年十一月二十一日以台六八經字第一一七０一號函核定
    ，台灣省政府於六十九年二月六日以府農山字第一二０一六六號函公告劃定為山
    坡地保育利用條例所規範之山坡地，此有前開相關公告、函文在卷足考；又前開
    土地，其使用分區係「森林區」，使用地類別為「林業用地」，所有權人為中華
    民國，管理權人為臺灣省政府農林廳林務局如前所述，且經檢察官及本院二度至
    現場勘驗後，已發現上開「佛光寺」四周確實群生林木，有勘驗後拍攝之相片附
    卷足佐，且上開事實亦經被告坦承明白，可見前述土地上確有森林存在，自不待
    言。故核被告未經所有權人或管理權人同意，於前述土地內興建如附圖所示之工
    作物「佛光寺」一節，即同時符合他人森林及公有山坡地內擅自占用之要件，自
    無疑問。
  (三)被告於本件審理中雖辯稱佛光寺係於七十五、六年間建造完成，八十七年僅係因
    部分磁磚脫漏找人修補而已云云，並舉證人張文和、林裕源、鄭進忠、陳金琪等
    人於本院前審調查中證詞為據。對於佛光寺於何時建造完成一事，被告林武雄先
    於檢訊供稱「佛光寺是七十八年間建造的，至八十七年八月止，最近一次是貼磁
    磚」（見八十八年偵字第五七○二號卷第十一頁正、反面）、「佛光寺之聯絡道
    路是我開整的，原是一米半的泥土路，於七十六年間將之拓寬為二米半。階梯是
    我於七十七年間建的」（見八十八年偵字第五七○二號卷第二六頁反面）、「我
    剛到此地時，該地即已崩落，是我整地建一簡單禪寺，去年才拓建為佛光寺」（
    見八十八年偵字第五七○二號卷第二六頁反面）；於原審供稱「（問）此廟何時
    蓋的？（答）是在七十八年蓋的，至八十七年八月建好」（見原審卷第四四頁）
    、「（問）階梯何時建造？寺廟何時建造？（答）約七十五年、七十六年間，記
    不清了。階梯於七十七年中旬鋪成。（問）八十七年八月有否貼磁磚？（答）有
    」（見原審卷第六八頁正、反面）等語，皆表示佛光寺係其於七十八年間左右建
    造，至八十七年八月建造完成。然被告林武雄於本院前審訊問時翻異前詞，改稱
    「（問）石碇鄉佛光寺何時落成？（答）七十六年」（見原審卷第三六頁反面）
    、「（問）佛光寺何時蓋好？（答）七十五年間」（見本院前審卷第四九頁）；
    於嗣後其他併案之警詢時亦辯稱「佛光寺於七十五年起即由我與信徒陸續興建，
    約於七十六年底才興建完成至今，該面積約為○．○六二三公頃，主建築物佛堂
    二樓，附屬建築物廳舍有四樓高」（見九十年他字第三二八九號卷第三一頁反面
    ）云云，則改稱該佛光寺係於七十五年、七十六年間即建造完成。另外，證人張
    文和於本院前審證稱「被告找我去貼磁磚，廟是在七十五年、七十六間蓋好，八
    十七年因有部分磁磚脫落漏水，師父有找我去修」（見本院前審卷第三六頁）、
    證人林裕源於本院前審證稱「甲○○有找我去做水泥，在七十六年尾牙以前，後
    來在八十七年間去修補」（見本院前審卷第三六頁）、證人鄭進忠於本院前審證
    稱「（問）甲○○有無找你去修建石碇鄉佛光寺？（答）有的，我在七十五年去
    當兵，七十七年退伍廟已蓋好，當兵時我有去幫他」（見本院前審卷第三六頁反
    面）、證人陳金琪於本院前審證稱「（問）甲○○有無找你去修建石碇鄉佛光寺
    ？（答）有的，我在七十五年去當兵，在當兵休假時有去幫忙，後來在前二年也
    有去幫忙」（見本院前審卷第三六頁反面）等語，均稱佛光寺係於七十五年、七
    十六間即建造完成。其中張文和、林裕源二人對八十七年之工程，則解釋為因磁
    磚脫落所做之修補。惟查，八十八年四月九日檢察官曾偕同台北縣警察局新店分
    局人員履勘現場，於筆錄勘驗情形(三)中記載：「系爭建物約占地一百二十坪，佛
    殿二樓，膳房四樓，為新建，部分尚未完工」，此有八十八年四月九日履勘現場
    筆錄一紙可稽（見八十八年偵字第五七○二號卷第二五頁正、反面），並有現場
    勘驗照片數紙在卷可憑（見八十八年偵字第五七○二號卷第二九至三六頁）；八
    十八年八月三十日原審法官勘驗現場，於筆錄勘驗結果三中記載：「寺廟內部尚
    未建築完成」，此有八十八年八月三十日勘驗現場筆錄一紙可稽（見原審卷第二
    八頁），並有現場勘驗照片數紙在卷可憑（見原審卷第二九頁至三○頁），此外
    ，另有其他併案之現場照片數紙在卷可憑（見九十年他字第三二八九號卷第三二
    頁至三五頁）。顯然被告於上訴本院後，改稱佛光寺係於七十五年、七十六間即
    建造完成云云，與實情不符，顯係欲以此作時效之抗辯。證人張文和、林裕源、
    鄭進忠、陳金琪等人所稱佛光寺係於七十五年、七十六間即建造完成，八十七年
    之工程係因磁磚脫落所作之修補等語，係附和被告勾串之詞，否則被告何以不舉
    出參與建造寺廟之設計者作證，是該四名證人之證詞，均不足採。本件佛光寺應
    係從七十八年間開始起造，直至八十七年八月始建造完成（唯直至八十八年八月
    三十日佛光寺內部尚未全部建築完成）。又本件係於八十八年三月二日繫屬台灣
    台北地方法院檢察署，由該署行使追訴權（見偵查卷第一頁），而被告於檢訊及
    原審所稱佛光寺於七十八年間建造，雖未言及係在七十八年間之確切時間，（按
    被告於上訴後已改稱七十五、六年間建造，自不可能再供出於七十八年確實之建
    造時間），然依卷附佛光寺之外觀照片（見偵查卷第三十四至三十六頁）和該寺
    佔地０．０六二三公頃等情觀之，該建築物從整地至主體結構完成顯非於數月內
    所可完成，是被告縱於七十八年一月間開始整地，至七十八年三月二日亦不可能
    完成結構體，則至檢察官行使追訴權時，並未超過十年，何況本件佛光寺係於八
    十七年八月始建造完成，已如前述，故本件被告犯罪行為之時間是從七十八年開
    始，接續至八十七年八月為止。因此其十年之追訴權時效尚未完成，被告辯謂時
    效已完成，亦無可採。
  (四)此外，本件復有臺北縣政府八十八年三月一日八八北府農六字第六九二五九號函
    、同年一月十二日八八北府農六字第一二五二六號函及台北縣山坡地違規使用查
    報與取締案件會勘紀錄、現場照片二十二紙在卷足考。茲查被告於台北縣政府人
    員會勘現場之前已經明知興建之工作物「佛光寺」係坐落於國有林地上參前所述
    ，然其仍執意占用，顯然被告知道此等行為係違法。況行為人亦不得因不知法律
    而免除刑事責任，刑法第十六條前段定有明文。
  (五)綜上所述，被告所辯顯係飾卸之詞，不足採信，事證明確，被告犯行應堪認定。
三、核被告所為係犯刑法第三百二十條第二項竊佔罪、森林法第五十一條第一項及山
    坡地保育利用條例第三十四條第一項之罪，惟山坡地保育利用條例為刑法及森林
    法之特別法，自應適用特別法即山坡地保育利用條例處罰，檢察官起訴書雖未
    及森林法部分，惟此與起訴之法條具有法條競合之關係，本院自得併予及，又
    檢察官認所犯竊佔罪與違反山坡地保育利用條例有牽連犯關係亦屬誤會。另山坡
    地保育利用條例於八十七年一月七日經修正公布於同年月九日生效，被告雖於七
    十八年間開始起造，然直至八十七年八月始建造完成，被告竊佔及違反森林法及
    違反山坡地保育利用條例之行為係於山坡地保育利用條例修正後始完成，自應適
    用修正後之山坡地保育利用條例處罰，允宜說明。再者，被告興建工作物「佛光
    寺」之行為雖起自七十八年間某日迄至八十七年八月間某日止，惟查其既係於同
    一土地範圍內，為興建上開工作物「佛光寺」而有接續多次之建造行為，顯係基
    於單一之違法犯意，同為達成違法舉止而為各個舉動，應屬法律概念之接續一行
    為，自應包括評價以接續犯單純一罪處斷。被告委由不知情之民眾信徒興建佛光
    寺犯罪，應論以間接正犯。原審因此認定，依山坡地保育利用條例第三十四條第
    一項、第五項之規定，並爰審酌被告犯罪之動機、目的，未經許可任意興建寺廟
    ，面積非小，破壞自然生態以及影響山坡地保育及森林之維護至為嚴重，犯罪後
    之態度等一切情狀，對被告量處有期徒刑八月。另被告犯罪後迄今四年餘，均未
    將寺廟拆除還地，顯然守法觀念薄弱，對山坡地保育、森林維護之重要，完全漠
    視，難認無再犯之虞，故本件不宜對被告宣告緩刑，併予敘明。為附圖所示之工
    作物「佛光寺」（面積０．０六二三公頃），迄未拆除，已據被告供認無誤，原
    判決依山坡地保育利用條例第三十四條第五項之規定宣告沒收，至於被告建造如
    附圖所示之水泥登山步道部分，因未在論罪範圍之內，不另為沒收之諭知，原判
    決亦予敘明，其認事、用法、及量刑均無不當，被告上訴否認犯罪，並主張追訴
    權時效已消滅，核無理由，應予駁回。
四、又公訴意旨雖以被告甲○○闢建（含擴建）長約一千八百公尺、平均路寬約四公
    尺之柏油或水泥路面，及長約二百公尺、寬約一公尺之水泥階梯（經原審及檢察
    官命台北縣新店地政事務所測量後，其位置及面積即如附圖所示之跨越台北縣石
    碇鄉○○○○段小粗坑小段七六—一三地號及其旁同縣鄉○○段番子坑小段之未
    登錄地號二筆土地之「水泥登山步道」，以下即泛以「水泥登山步道」稱之），
    亦有涉犯刑法第三百二十條第二項及山坡地保育利用條例第三十四條第一項等罪
    嫌，並與起訴部分有裁判上一罪之牽連關係云云。惟查，被告於偵、審中已迭次
    辯稱前開登山步道係七十五年、七十六年間所建造（擴建），而其上水泥亦係在
    七十七年間所舖設等語（參偵查卷第二十六頁、原審八十九年一月十八日訊問筆
    錄，惟公訴人誤植其此部分情節亦屬被告於七十八年間所為），而經檢察官及原
    審分別勘驗現場後，亦發現前開「佛光寺」係嶄新建築物，而前開水泥登山步道
    甚為陳舊，二者新舊頗為不同，有卷附相片多紙可按，因此前述水泥登山步道顯
    非近年所舖設之物，是被告此部分辯解，即非飾卸。甚至上開水泥登山步道建造
    日期與被告興建上述「佛光寺」之時間亦有先後差距參前所述，亦可得證二者間
    要非被告連續或接續完成無疑，即被告上開二部分之情節並無裁判上或實質上之
    一罪關係，合併說明。茲查本件移送機關台北縣政府函送臺灣臺北地方法院檢察
    署請求偵辦之日期為八十八年三月二日，此有該署收文戳章附卷足佐（參偵查卷
    第一頁），距離被告舖設完成上開水泥登山步道之際，已逾十年之期間當無疑問
    。茲被告此部分所犯刑法第三百二十條第二項之竊佔罪嫌及山坡地保育利用條例
    第三十四條第一項之罪嫌（係刑法第三百二十條第二項之特別規定），最高法定
    本刑，均未超過有期徒刑十年，依刑法第八十條第二項、第一項第二款之規定，
    追訴權時效均為十年，揆諸山坡地保育利用條例該條項之犯行，亦屬竊佔性質，
    竊佔罪為即成犯，竊佔行為終了，犯罪即屬成立，爾後繼續使用他人山坡地之行
    為，無論其用途為何，僅屬占有狀態之繼續而非行為之繼續（最高法院八十年度
    台上字第五七一五號、同院八二年度台上字第四三七七號判決要旨參考），因此
    被告被訴前開犯行，自其犯罪成立之日起算，其追訴權時效當已完成，原應為免
    訴之判決，惟公訴人既認被告前開興建「水泥登山步道」之犯行，與上開經論罪
    之部分事實上一罪之關係，爰不另為免訴之諭知，附此說明。
據上論斷，應依刑事訴訟法第三百六十八條，判決如主文。
本案經檢察官朱兆民到庭執行職務。
中    華    民    國    九十一    年      十二      月      二十七      日
                        臺灣高等法院刑事第八庭
                            審判長法  官  陳  祐  治
                                  法  官  楊  炳  禎
                                  法  官  沈  宜  生
右正本證明與原本無異。
如不服本判決應於收受送達後十日內向本院提出上訴書狀，其未敘述上訴之理由者並
得於提起上訴後十日內向本院補提理由書（均須按他造當事人之人數附繕本）。
                                  書記官  魏  淑  娟
中    華    民    國    九十一    年      十二      月      三十一      日
附錄：本案論罪科刑法條全文
山坡地保育利用條例第三十四條：
違反第十條規定者，處六月以上五年以下有期徒刑，得併科新台幣六十萬元以下罰金
。
前項情形致釀成災害者，加重其刑至二分之一；因而致人於死者，處五年以上十二年
以下有期徒刑，得併科新台幣一百萬元以下罰金，致重傷者，處三年以上十年以下有
期徒刑，得併科新台幣八十萬元以下罰金。
因過失犯第一項之罪致釀成災害者，處一年以下有期徒刑。的併科新台幣十萬元以下
罰金。
犯本條之罪者，其墾殖物、工作物、施工材料及所使用之機具沒收之。
